---
title: "Appendix PEC1"
author: "Marc Blanch"
date: "15/4/2020"
output: html_document
---


## 1. Preparación de los datos para el análisis. 

Una vez descargados los archivos CEL, los cuáles se basaban en la *raw data* o datos crudos creados en el microarray y preprocesada con el software Affymetrix, estos se guardaron en la carpeta *data*.

Luego se procedió a crear otro archivo fundamental para el análisis, el archivo *targets*. Este archivo csv contiene la información sobre los grupos y las covariables del estudio. 

Los archivos de los datos crudos y el archivo *targets* se importaron a RStudio para proceder con el análisis.

```{r}
targets <- read.csv2("~/Desktop/PEC1_OMICS/data/targets.csv", header = TRUE, sep = ";") 
knitr::kable(targets, booktabs = TRUE,caption = 'Contendio del archivo targets para este análisis')
```

```{r}
library(oligo)
celFiles <- list.celfiles("~/Desktop/PEC1_OMICS/data", full.names = TRUE)
library(Biobase)
my.targets <-read.AnnotatedDataFrame(file.path("~/Desktop/PEC1_OMICS/data","targets.csv"), header = TRUE, row.names = 1, sep=";") 
Datos_crudos <- read.celfiles(celFiles, phenoData = my.targets)
```

```{r}
my.targets@data$ShortName->rownames(pData(Datos_crudos))
colnames(Datos_crudos) <-rownames(pData(Datos_crudos)) 
head(Datos_crudos)
```


## 2. Control de calidad de los datos crudos. 

En este paso se comprobó que los datos crudos son de suficiente calidad para proceder con la normalización. Se realizaron distintos procedimientos para el control de calidad de los datos crudos.

### 2.1 Array Quality Metrics 

Se realizó un *Array Quality Metrics^* mediante el paquete *ArrayQualityMetrics*. Este análisis proporciona información para determinar la calidad de los datos. La interpretación de la calidad de los datos crudos de este estudio se basó en la tabla resumen generada en el  *Array Quality Metrics*. 

```{r}
library(arrayQualityMetrics)
arrayQualityMetrics(Datos_crudos, outdir = file.path("~/Desktop/PEC1_OMICS/results", "QCDir.Norm"), force=TRUE)
```

Se obtuvo que la calidad de los datos crudos era generalmente buena.

### 2.2 Principal Component Analysis

También, la calidad de los datos crudos se comprobó mediante un *principal component analysis* (PCA) usando una función diseñada para esto. 

```{r}
library(ggplot2)
library(ggrepel)
plotPCA_función <- function (datos, labels, factor, title, scale,colores, size = 1.5, glineas = 0.25) {data <- prcomp(t(datos),scale=scale) 
  dataDf <- data.frame(data$x)
  Group <- factor
  loads <- round(data$sdev^2/sum(data$sdev^2)*100,1)
  p1 <- ggplot(dataDf,aes(x=PC1, y=PC2)) +
     theme_classic() +
     geom_hline(yintercept = 0, color = "gray70") +
     geom_vline(xintercept = 0, color = "gray70") +
     geom_point(aes(color = Group), alpha = 0.55, size = 3) +
     coord_cartesian(xlim = c(min(data$x[,1])-5,max(data$x[,1])+5)) +
     scale_fill_discrete(name = "Grupo")
 p1 + geom_text_repel(aes(y = PC2 + 0.25, label = labels),segment.size = 0.25, size = size) + 
    labs(x = c(paste("PC1",loads[1],"%")),y=c(paste("PC2",loads[2],"%"))) +  
     ggtitle(paste("Principal Component Analysis para: ",title,sep=" "))+ 
     theme(plot.title = element_text(hjust = 0.5)) +
     scale_color_manual(values=colores)}
```

```{r}
plotPCA_función(exprs(Datos_crudos), labels = targets$ShortName, factor = targets$Group, title="Datos crudos", scale = FALSE, size = 3, colores = c("yellow", " blue", "green", "magenta"))
```

Se puede observar como el *first component* del PCA representa un 29.7% de la variabilidad total de las muestras. La principal fuente de esta variabilidad fue atribuida a la condición de la infección con el virus, ya que las muestras infectadas por el virus se sitúan a la derecha del gráfico mientras que las no infectadas por virus a la izquierda. En cuanto al *second component* del PCA, este representa un 21.6% de la variabilidad, la cual se debió principalmente a la condición de noquear el gen p53. Se puede observar como las muestras basadas en células WT se sitúan todas en la parte superior del gráfico, mientras que las muestras basadas en células KO lo hacen en la parte inferior.

### 2.3 Distribución de las intensidades de los muestras de los datos crudos. 

Finalmente, la calidad de los datos crudos se visualizó mediante un boxplot. El boxplot representa la distribución de las intensidades a lo largo de todas las muestras que contienen los datos crudos. En el boxplot se visualizó una ligera variación de la intensidad entre los distintos arrays, lo esperado tratándose de los datos crudos.  

```{r}
boxplot(Datos_crudos, cex.axis=0.5, las=2,  which="all", col = c(rep("green", 3), rep("magenta", 3), rep("yellow", 3), rep("blue", 3)),main="Distribución de las intensidades de los datos crudos")
```


## 3. Normalización.

La normalización es necesaria para hacer los arrays comparables entre ellos y tratar de reducir, en la medida de lo posible, todas las fuentes de variabilidad que no sean debido a razones biológicas. Emplearemos el *Robust Multichip Analysis* para la normalización. Este método es el más común dentro de los métodos de normalización de arrays.  

```{r}
eset_rma <- rma(Datos_crudos)
```


## 4. Control de calidad de los datos normalizados.

A continuación, se pasa a analiza la calidad de los datos normalizados. El proceso es el mismo que en el control de calidad de los datos crudos. Se realizó un *Array Quality Metrics*, un PCA y un *boxplot*. Además, para el control de calidad de los datos normalizados se realizó un *Principal Variation Component Analysis*. 


### 4.1 Array Quality Metrics

Primero se realizó el *ArrayQualityMetrics*, 

```{r}
arrayQualityMetrics(eset_rma, outdir = file.path("~/Desktop/PEC1_OMICS/results", "QCDir.Norm2"), force=TRUE)
```

La calidad de los datos normalizados fue muy buena. 

### 4.2 Principal Component Analysis

A continuación, se comprueba la calidad de los datos crudos mediante un PCA. 

```{r}
plotPCA_función(exprs(eset_rma), labels = targets$ShortName, factor = targets$Group, title="Datos normalizados", scale = FALSE, size = 3, colores = c("yellow", "blue", "green", "magenta"))
```

Con los datos normalizados, vemos como el *first component* del PCA representa un 32.7% de la variabilidad total de las muestras. La principal fuente de esta variabilidad ahora está atribuida a la condición de noquear el gen p53, ya que las muestras basadas en células KO se sitúan a la derecha del gráfico, mientras las basadeas en células WT se agrupan al lado izquierdo del gráfico. En cuanto al *second component* del PCA, este representa un 26.6% de la variabilidad, la cual se debe principalmente a la condición de la infección con el virus. Se observa como las muestras infectadas con el virus se agrupan en la parte inferior del gráfico mientras que las muestras no infectadas lo hacen en la parte superior. 

### 4.3 Distribución de las intensidades de los muestras de los datos crudos. 

Lo siguiente fue visualizar la calidad de los datos crudos con un boxplot. Como fue de esperar, con los datos normalizados se observó que la distribución de las intensidades entre los distintos arrays es prácticamente idéntica, ya que se han eliminado las fuentes de variabilidad debidas a razones no biológicas.  

```{r}
boxplot(eset_rma, cex.axis=0.5, las=2,  which="all", col = c(rep("green", 3), rep("magenta", 3), rep("yellow", 3), rep("blue", 3)),main="Distribución de las intensidades de los datos normalizados")
```


### 4.4 Principal Variation Component Analysis. 

Por último, se realizó un Principal Variation Component Analysis (PVCA). Este análisis sirvió para determinar la fuente y la proporción de la variación. El tamaño relativo de las barras del gráfico indician el porcentajede variabilidad de cada fuente de variación incluida en el análisis. 

```{r}
library(pvca)
pData(eset_rma) <- targets
pct_threshold <- 0.6
batch.factores <- c("Genotype", "Condition")
pvcaObj <- pvcaBatchAssess (eset_rma, batch.factores, pct_threshold)
```

```{r}
bp <- barplot(pvcaObj$dat, xlab = "Effects", ylab = "Variación de la proporción promedio ponderada", ylim= c(0,1.1),col = c("mediumorchid"), las=2,main="Estimación PVCA")
axis(1, at = bp, labels = pvcaObj$label, cex.axis = 0.55, las=2)
values = pvcaObj$dat
new_values = round(values , 3)
text(bp,pvcaObj$dat,labels = new_values, pos=3, cex = 0.5)
```

Se determinó que la principal fuente de variación fue la condición de la infección, que representa un 42% del total de la variabilidad entre las muestras. La condición de noquear el gen p53 (genotipo), representa un 38.9% de la variabilidad entre las muestras.  

## 5. Filtraje no específico.

### 5.1 Proceso de filtraje. 

A continuación, se realizó un filtraje de los genes para así acabar con un conjunto más reducido de genes, entre los que se encontraban los genes de interés, y así reducir el número de tests realizados y aumentar el poder estadístico. 

Para poder realizar el filtraje, fue primero necesario el paquete que contiene la *annotation data* para el tipo de array que se emplearon en el estudio, Affymetrix GeneChip Human Transcriptome 2.0 Array. Este paquete es *hta20transcriptcluster.db*.

En el proceso de filtraje se utilizó la función *nsFilter* del paquete *geneFilter* de *Bioconductor*. Se eliminaron los genes menos diferencialmente expresados y los genes que no presentaban identificador.  

```{r}
library(genefilter)
library(hta20transcriptcluster.db)
annotation(eset_rma) <- "hta20transcriptcluster.db"
filtered <- nsFilter(eset_rma, require.entrez = TRUE, remove.dupEntrez = TRUE, var.filter=TRUE, var.func=IQR, var.cutoff=0.5, filterByQuantile=TRUE, feature.exclude = "^AFFX")
print(filtered$filter.log)
eset_filtered <-filtered$eset
```

Después del proceso de filtraje se acabó con 11636 genes. 

### 5.2 Exportación de los datos. 

Al finalizar este proceso se exportaron y guardaron tanto los datos normalizados como los datos de los genes filtrados.  

```{r}
write.csv(exprs(eset_rma), file="~/Desktop/PEC1_OMICS/results/Datos.Normalizados.csv")
write.csv(exprs(eset_filtered), file="~/Desktop/PEC1_OMICS/results/Datos.Filtrados.csv")
save(eset_rma, eset_filtered, file="~/Desktop/PEC1_OMICS/results/Datos.Normalizados.Rda")
```


## 6. Identificación de genes diferencialmente expresados.

### 6.1 Detección de los genes con mayor expresión diferencial. 

Antes de identificar los genes, se detectó y visualizó los genes filtrados con una mayor expresión diferencial. Para ello, se representó en un gráfico la variabilidad global de todos los genes filtrados, concretamente las desviaciones estándar de los genes en orden ascendente. Para crear el gráfico fue necesario el paquete *limma*. 

```{r}
library(limma)
sds <- apply (exprs(eset_filtered), 1, sd)
sdsO<- sort(sds)
plot(1:length(sdsO), sdsO, main="Distribución de la variabilidad de todos los genes",sub="Las líneas verticales representan los percentiles 90% y 95%.",xlab="Índex (del menos al más variable)", ylab="Desviación estándar")
abline(v=length(sds)*c(0.9,0.95))
```

El gráfico muestra los genes filtrados de menor a mayor expresión diferencial según la desviación estándar. Se puede observar como los genes más diferencialmente expresados son aquellos con desviaciones estándar superiores al 90-95% de todas las desviaciones estándar.  

A continuación se pasó a la identificación de los genes diferencialmente expresados.

Esta identificación se basa en el uso de algún tipo de test estadístico para comparar la expresión de los genes entre distintos grupos. En este análisis, para identificar estos genes, se empleó el método de *Liniar Models for Microarrays*, implementado en el paquete *limma*. 

Para emplear correctamente este método, se siguieron los siguientes pasos.  


### 6.2 Definición de la matriz de diseño.

Primero fue necesario crear una matriz de diseño en la que cada muestra se asigna a una condición experimental. En este estudio, hay tres muestras para cada una de las cuatro condiciones experimentales distintas.

```{r}
if (!exists("eset_filtered")) load (file="~/Desktop/PEC1_OMICS/results/Datos.Normalizados.Rda")
Matriz_diseño<- model.matrix(~0+Group, pData(eset_filtered))
colnames(Matriz_diseño) <- c("A549.KO3.Mock", "A549.KO3.Virus", "A549.Mock", "A549.Virus")
print(Matriz_diseño)
```

Una vez se creó la matriz de diseño, se prosiguió al siguiente paso, la definición de las comparaciones en la matriz de contrastes. 


### 6.3 Definición de las comparaciones en la matriz de contrastes. 

La matriz de contrastes comprende las distintas comparaciones entre grupos. En la matriz de contrastes de este análisis se definió cuatro comparaciones distintas:

- Comparación **C1**: grupo de muestras de células KO infectadas con el virus comparadas con el grupo de muestras de células KO no infectadas. Esta comparación proporciona información sobre el efecto de la infección en la expresión génica de las células KO. 

- Comparación **C2**: grupo de muestras de células WT infectadas con el virus comparadas con el grupo de muestras de células WT no infectadas. Esta comparación proporciona información sobre el efecto de la infección en la expresión génica de las células WT.

- Comparación **C3**: grupo de muestras de células WT infectadas con el virus comparadas con el grupo de muestras de células WT no infectadas. Esta comparación proporciona información sobre el efecto de noquear el gen p53 en la expresión génica de células no infectadas. 

- Comparación **C4**: grupo de muestras de células KO infectadas con el virus comparadas con el grupo de muestras de células KO no infectadas. Esta comparación proporciona información sobre el efecto de noquear el gen p53 en la expresión génica de células infectadas por el virus.

```{r}
Matriz_constrastes <- makeContrasts (C1 = A549.KO3.Virus-A549.KO3.Mock, C2 = A549.Virus-A549.Mock, C3 = A549.Mock-A549.KO3.Mock, C4 = A549.KO3.Virus-A549.Virus, levels=Matriz_diseño)
print(Matriz_constrastes)
```


### 6.4 Estimación del modelo y selección de los genes.  

El siguiente paso fue estimar el modelo y los contrastes, realizando los tests estadísticos para determinar los genes diferencialmente expresados en cada una de las comparaciones realizadas. 

Para ello, se emplearon modelos empíricos de Bayes implementados en el paquete *limma*. El análisis proporciona los valores de pruebas estadísticas habituales, como los *p-values* ajustados, que se utilizan para ordenar los genes de más a menos diferencialmente expresados. 

También, los *p-values* fueron ajustados utilizando el método de Benjamini y Hochberg Benjamini and Hochberg con la finalidad de controlar el porcentaje de falsos positivos que pueden resultar de un alto número de contrastes realizados simultáneamente. De esta manera se tuvo un control sobre la tasa de falsos positivos. 

```{r}
fit<-lmFit(eset_filtered, Matriz_diseño)
fit.main<-contrasts.fit(fit, Matriz_constrastes)
fit.main<-eBayes(fit.main)
class(fit.main)
```


### 6.5 Obtención de las listas con los genes diferencialmente expresados.  

Para obtener las listas que contenías los genes diferencialmente expresados se empleó la función *topTable* del paquete *limma*. Esta función contiene para un determinado contraste, una lista de los genes ordenados de mayor a menor expresión diferencial según su *p-value*. 

```{r}
topTab_C1 <- topTable (fit.main, number=nrow(fit.main), coef="C1", adjust="fdr") 
head(topTab_C1)
topTab_C2 <- topTable (fit.main, number=nrow(fit.main), coef="C2", adjust="fdr") 
head(topTab_C2)
topTab_C3 <- topTable (fit.main, number=nrow(fit.main), coef="C3", adjust="fdr") 
head(topTab_C3)
topTab_C4 <- topTable (fit.main, number=nrow(fit.main), coef="C4", adjust="fdr") 
head(topTab_C4)
```

En las listas, la primera columna contiene la identificación de Affymetriz de cada conjunto de sondas empleadas para hibridar cada gen. Esta información se utilizó en el siguiente paso para identificar qué gen corresponde a casa identificador. 


## 7. Anotación de los resultados.

En la anotación de los resultados se asociaron los identificadores de las listas que contienen los genes diferencialmente expresados con su respectivo gen, para así poder saber exactamente qué genes son los que estaban siendo diferencialmente expresados en las distintas comparaciones.  

En el proceso de anotación, de cada identificador de las listas se anotó el *Gene Symbol*, el identificador de *Entrez Gene* y la *Gene Description*. Las listas generadas que contenían la nueva información fueron exportadas para tener un registro de estas.  

```{r}
annotatedTopTable <- function(topTab, anotPackage)
{
topTab <- cbind(PROBEID=rownames(topTab), topTab)
myProbes <- rownames(topTab)
thePackage <- eval(parse(text = anotPackage))
geneAnots <- select(thePackage, myProbes, c("SYMBOL", "ENTREZID", "GENENAME"))
annotatedTopTab<- merge(x=geneAnots, y=topTab, by.x="PROBEID", by.y="PROBEID")
return(annotatedTopTab)
}
```

```{r}
topAnotados_C1 <- annotatedTopTable(topTab_C1,anotPackage="hta20transcriptcluster.db")
head(topAnotados_C1)
topAnotados_C2 <- annotatedTopTable(topTab_C2,anotPackage="hta20transcriptcluster.db")
head(topAnotados_C2)
topAnotados_C3 <- annotatedTopTable(topTab_C3,anotPackage="hta20transcriptcluster.db")
head(topAnotados_C3)
topAnotados_C4 <- annotatedTopTable(topTab_C4,anotPackage="hta20transcriptcluster.db")
head(topAnotados_C4)
```

```{r}
write.csv(topAnotados_C1, file="~/Desktop/PEC1_OMICS/results/topAnotados_C1.csv")
write.csv(topAnotados_C2, file="~/Desktop/PEC1_OMICS/results/topAnotados_C2.csv")
write.csv(topAnotados_C3, file="~/Desktop/PEC1_OMICS/results/topAnotados_C3.csv")
write.csv(topAnotados_C4, file="~/Desktop/PEC1_OMICS/results/topAnotados_C4.csv")
```

## 8. Comparación entre distintas comparaciones. 

También se consideró interesante determinar si genes habían sido seleccionados en varias comparaciones. 

Primero, se contaron los genes seleccionados en cada comparación mediante la función *decideTests* del paquete limma. Como valor de *cutoff* se definió FDR < 0.05 y logFC > 0.5. 

```{r}
res<-decideTests(fit.main, method="separate", adjust.method="fdr", p.value = 0.05, lfc = 0.5)
```

```{r}
sum.res.rows<-apply(abs(res),1,sum)
res.seleccionados<-res[sum.res.rows!=0,] 
print(summary(res))
```

En la comparación C1 hay 49 genes *down-regulated* y 445 *up-regulated*. 
En la comparación C2 hay 235 genes *down-regulated* y 397 *up-regulated*. 
En la comparación C3 hay 437 genes *down-regulated* y 277 *up-regulated*. 
En la comparación C4 hay 313 genes *down-regulated* y 772 *up-regulated*. 

A continuación, utilizando la función *VennDiagram* del paquete limma se contaron los genes que habían sido seleccionados en varias o todas las comparaciones. 

```{r}
vennDiagram (res.seleccionados[,1:2], cex=0.9)
title("Genes en común entre las comparaciones C1 y C2\n Genes seleccionados con FDR < 0.05 and logFC > 0.5")
vennDiagram (res.seleccionados[,3:4], cex=0.9)
title("Genes en común entre las comparaciones C3 y C4\n Genes seleccionados con FDR < 0.05 and logFC > 0.5")
vennDiagram (res.seleccionados[,1:4], cex=0.9)
title("Genes en común entre todas las comparaciones\n Genes seleccionados con FDR < 0.05 and logFC > 0.5")
```

Se detectaron 341 genes diferencialmente expresados en común en las comparaciones C1 y C2. 
Se detectaron 533 genes diferencialmente expresados en común en las comparaciones C3 y C4. 
Finalmente, se determinó que 26 genes se encontraban diferencialmente expresados en común en las cuatro comparaciones.


## 9. Visualización de los genes diferencialmente expresados. 

Se visualizaron los genes diferencialmente expresados mediante *Valcano plots* y un *heatmap*. 

### 9.1 Volcano plots. 

Mediante *volcano plots* es posible visualizar si el número de genes diferencialmente expresados es grande o reducido. En estos gráficos, se representa los cambios de expresión en escala logarítimica en el eje de las X y el logaritmo negativo del *p-value* en el eje de las Y. Se representó un *volcano plot* para cada una de las cuatro comparaciones distintas.  

```{r}
geneSymbols <- select(hta20transcriptcluster.db, rownames(fit.main), c("SYMBOL"))
SYMBOLS<- geneSymbols$SYMBOL
```

```{r}
volcanoplot(fit.main, coef=1, highlight=4, names=SYMBOLS, main=paste("Genes diferencialmente expresados", colnames(Matriz_constrastes)[1], sep="\n"))
abline(v=c(-1,1))
volcanoplot(fit.main, coef=2, highlight=4, names=SYMBOLS, main=paste("Genes diferencialmente expresados", colnames(Matriz_constrastes)[2], sep="\n"))
abline(v=c(-1,1))
volcanoplot(fit.main, coef=3, highlight=4, names=SYMBOLS, main=paste("Genes diferencialmente expresados", colnames(Matriz_constrastes)[3], sep="\n"))
abline(v=c(-1,1))
volcanoplot(fit.main, coef=4, highlight=4, names=SYMBOLS, main=paste("Genes diferencialmente expresados", colnames(Matriz_constrastes)[4], sep="\n"))
abline(v=c(-1,1))
```

El *volcano plot* de la C1 muestra un elevado número de genes *up-regulated*, los cuales corresponden a los puntos situados a partir del valor 1 de *log2 fold change*. Entre estos estos genes *up-regulated* se destaca a *OAS2*, *IFI6*, *IFIH1* y *TRANK1*.

De la misma forma, el *volcano plot* de la C2 muestra un elevado número de genes *up-regulated*. Entre estos estos genes *up-regulated* se destaca a *OAS2*, *OASL*, *IFI6* y *IFIH1*. 

El *volcano plot* de la C3 muestra un número mayor de genes *down-regulated* que genes *up-regulated*. Entre estos genes *down-regulated* se destaca a *FGG*, *FGA*, *FGB* y *CNTN1*. 

El *volcano plot* de la C4 muestra un número mayor de genes *up-regulated* que genes *down-regulated*. Entre estos, se destaca el gen *down-regulated* *EDA2R* y los genes up-regulated *CNTN1*, *FGB* y *APOH*. 

### 9.2 Heatmap. 

En el *heatmap* se representan genes diferencialmente expresados en los 12 arrays realizados en el estudio, tres por cada una de las cuatro condiciones experimentales del estudio. Los genes *up-regulated* se representan de color rojo y los genes *down-regulated* de color azul. 

```{r}
probes_Heatmap <- rownames(res.seleccionados)
Datos_heatmap <- exprs(eset_filtered)[rownames(exprs(eset_filtered)) %in% probes_Heatmap,]
geneSymbols <- select(hta20transcriptcluster.db, rownames(Datos_heatmap), c("SYMBOL"))
SYMBOLS<- geneSymbols$SYMBOL
rownames(Datos_heatmap) <- SYMBOLS
write.csv(Datos_heatmap, file = file.path("~/Desktop/PEC1_OMICS/results/Heatmap.csv"))
```

```{r}
library(gplots)
my_palette <- colorRampPalette(c("blue", "red"))(n = 299)
heatmap.2(Datos_heatmap,Rowv = TRUE,Colv = TRUE,dendrogram = "both",main = "Genes diferencialmente expresados \n FDR < 0,05, logFC >=0,5",scale = "row",col = my_palette,sepcolor = "white",sepwidth = c(0.05,0.05), cexRow = 0.5, cexCol = 0.9,key = TRUE,keysize = 1.5, density.info = "histogram",ColSideColors = c(rep("red",3),rep("blue",3), rep("green",3), rep("yellow",3)),tracecol = NULL, srtCol = 30)
```

Se observan claramente patrones diferentes de expresión en las distintas condiciones experimentales. 


## 10. Análisis de significación biológica (“Gene Enrichment Analysis”).

El último paso fue realizar un análisis de la significación biológica. Este análisis permitió caracterizar e interpretar los resultados obtenidos en cuanto a los genes diferecialmnete expresados en las comparaciones entre distintas condiciones. 

El objetivo final de este análisis de signifiación biológica fue identificar los procesos y vías moleculares en los que estan involucardos los genes detectados como diferencialmnete expresados. 

Para ello se empleó el paquete *ReactomePA* implementado en *Bioconductor*. El análisis se realiza sobre la base de datos de anotaciones *ReactomePA*. 

Se utilizó un valor de *cutoff* de FDR < 0.05 para la selección de los genes diferencialmente expresados en las distintas condiciones. 

En el análisis se generó un documento con el resumen de todas las *enriched patways* que se encontró. También se generó un gráfico de barras mostrando las *enriched patways* ordenadas según su significancia estadística. Finalmente se generó un gráfico con las redes de todas estas *enriched pathways* y los genes diferencialmente expresados asociados a estas. 

```{r}
listOfTables <- list(C1 = topTab_C1, C2  = topTab_C2, C3 = topTab_C3, C4 = topTab_C4)
listOfSelected <- list()
for (i in 1:length(listOfTables)){topTab <- listOfTables[[i]]
  # select the genes to be included in the analysis
whichGenes<-topTab["adj.P.Val"]<0.05
selectedIDs <- rownames(topTab)[whichGenes]
  # convert the ID to Entrez
EntrezIDs<- select(hta20transcriptcluster.db, selectedIDs, c("ENTREZID"))
EntrezIDs <- EntrezIDs$ENTREZID
listOfSelected[[i]] <- EntrezIDs
names(listOfSelected)[i] <- names(listOfTables)[i]
}
sapply(listOfSelected, length)
```

```{r}
library(org.Hs.eg.db)
mapped_genes2GO <- mappedkeys(org.Hs.egGO)
mapped_genes2KEGG <- mappedkeys(org.Hs.egPATH)
mapped_genes <- union(mapped_genes2GO , mapped_genes2KEGG)
```

```{r}
library(ReactomePA)
library(reactome.db)
```

```{r}
listOfData <- listOfSelected[1:4]
comparisonsNames <- names(listOfData)
universe <- mapped_genes
for (i in 1:length(listOfData)){
  genesIn <- listOfData[[i]]
  comparison <- comparisonsNames[i]
  enrich.result <- enrichPathway(gene = genesIn,pvalueCutoff = 0.05,readable = T,pAdjustMethod = "BH",organism = "human",universe = universe)
  cat("##################################")
  cat("\nComparison: ", comparison,"\n")
  print(head(enrich.result))
  
  if (length(rownames(enrich.result@result)) != 0) {
  write.csv(as.data.frame(enrich.result), 
             file =paste0("~/Desktop/PEC1_OMICS/results/","ReactomePA.Resultados.",comparison,".csv"), 
             row.names = FALSE)
  pdf(file=paste0("~/Desktop/PEC1_OMICS/results/","ReactomePABarras.",comparison,".pdf"))
    print(barplot(enrich.result, showCategory = 15, font.size = 4, 
            title = paste0("Reactome Pathway Analysis for ", comparison,". Barplot")))
  dev.off()
  
  pdf(file = paste0("~/Desktop/PEC1_OMICS/results/","ReactomePARed.",comparison,".pdf"))
    print(cnetplot(enrich.result, categorySize = "geneNum", schowCategory = 15, 
         vertex.label.cex = 0.75))
  dev.off()
  }
}
```

En el análisis de C1, las *pathways* que se detectaron significativamente con genes diferencialmente expresados son: *Antigen Presentation: Folding, assembly and peptide loading of class 1 MHC*, *Interferon Signaling*, *Interferon alpha/beta signalling*, *Interferon gamma signaling* y *Signaling by Interleukins*.  

En el análisis de C2, las *pathways* que se detectaron significativamente con genes diferencialmente expresados son: *Interferon Signaling*, *Interferon alpha/beta signalling*, *Interferon gamma signaling* y *Cholesterol biosynthesis* y *Regulation of cholesterol biosynthesis by SREBP (SCREBF)*. 

En el análisis de C3, las *pathways* que se detectaron significativamente con genes diferencialmente expresados son: *Cholesterol biosynthesis* y *L1CAM interactions*, *Elastic fibre formation, Extracellular matrix organization* y *Post-translational protein phosphorylation*.  

En el análisis de C4, las *pathways* que se detectaron significativamente con genes diferencialmente expresados son: *Asparagine N-linked glycosylation* y *Nuclear Pore Complex (NPC) Disassembly*. 


